【裁判字號】    95,重訴,245
【裁判日期】    951207
【裁判案由】    所有權移轉登記等
【裁判全文】
臺灣桃園地方法院民事判決             95年度重訴字第245號
原      告  乙○○
被      告  甲○○
上列當事人間所有權移轉登記等事件，本院於民國95年11月23日
辯論終結，判決如下：
    主  文
被告應將桃園縣八德市○○段741 建號建物即門牌號碼桃園縣八
德市○○路271 號5 樓房屋所有權全部及其坐落桃園縣八德市○
○段130 地號土地所有權應有部分10000 分之70移轉登記予原告
。
訴訟費用由被告負擔百分之十三，餘由原告負擔。
原告其餘之訴及假執行之聲請均駁回。
    事  實
甲、原告方面：
一、聲明：
  (一)被告應將坐落桃園縣八德市○○段第130 地號土地所有權應
    有部分1000分之70 及其上門牌號碼桃園縣八德市○○路271
    號5 樓房屋移轉登記予原告。
  (二)被告應於民國95年5 月11日起按月給付原告新台幣（下同）
    4 萬3480元，並每年給付獎金12萬元給原告。
  (三)願供擔保請准宣告假執行。
二、陳述：
  (一)兩造為夫妻，被告前因外遇而於95年5 月11日簽立切結書，
    表明願將坐落桃園縣八德市○○段第130 地號土地應有部分
    10000 分之70及其上門牌號碼桃園縣八德市○○路271 號5
    樓房地（下稱系爭房地）過戶予原告，並願將每個月薪資所
    得及任何獎金交予原告，供打理家裡一切開銷，作為悔意及
    補償。惟被告自95年5 月11日起即拒不履行，爰依切結書請
    求如訴之聲明所示。
  (二)因被告前已同意將系爭房地過戶予原告，並將每月薪資交予
    原告，惟遲未履行，原告至被告上班地點找被告，僅係要求
    被告給付應交付予原告之金錢，並未脅迫被告簽立切結書。
  (三)被告雖有給付每月之水電瓦斯費、有線電視費、家庭飲食開
    銷、奉養母親、子女每學期之學雜費、稅捐等費用，惟被告
    亦領取焚化爐之補助基金1 年數千元，用以支付上開費用。
    另被告所賺之薪資不足家庭開銷。其年終獎金1 年不只5 萬
    元。
三、證據：提出切結書、建物登記簿謄本、房屋稅繳款書、土地
    暨建物所有權狀等影本各1 件為證。
乙、被告方面：
一、聲明：
  (一)駁回原告之訴。
  (二)如受不利判決，願供擔保請准宣告免為假執行。
二、陳述：
  (一)原告4 次至被告上班地點找被告，揚言要向被告主管爆料，
    因受此脅迫始簽立切結書，被告依法撤銷被脅迫之意思表示
    ，並主張民法第七十四條之暴利行為，撤銷上開法律行為或
    減輕給付。
  (二)被告每月薪資4 萬3480元，扣除雜項後，實領約3 萬8000元
    ，年終獎金約5 萬元。被告之前係將薪資交予原告處理支付
    家庭開銷，而原告所賺收入則用以繳納房貸，自94年5 月間
    起兩造夫妻失和，被告即未再將薪資交予原告處理，惟被告
    仍負責家中一切開銷。
  (三)被告家中除兩造外，尚有3 個子女及被告母親同住，家中開
    銷均係被告支付，被告每月支出水電費約4000餘元、有線電
    視費700 元、家庭飲食開銷1 萬5000元、奉養母親5000元，
    另房屋稅、地價稅、所得稅每年約3 萬5000元，車輛稅捐每
    年1 萬2000元，另子女學雜費亦均由被告支付。
三、證據：無。
    理  由
甲、程序部分：
    按訴狀送達後，原告不得將原訴變更或追加他訴，但擴張或
    減縮應受判決事項之聲明者，不在此限。經查，本件原告起
    訴時，原請求(一)被告應將系爭房地移轉登記予原告；(二)被告
    應自95年5 月11日起，將每月自台北監獄所領全部薪資所得
    4 萬3480元、每年獎金1 萬4990元及將來退休終身俸等全部
    移轉予原告，於訴狀送達被告後，於本院審理中減縮及擴張
    第(二)項聲明為被告應按月給付原告3 萬8000元及每年獎金12
    萬元；嗣於95年11月23日最後言詞辯論期日又擴張該項聲明
    為被告應於95年5 月11日起按月給付原告4 萬3480元及每年
    給付獎金12萬元，核係屬減縮、擴張應受判決事項之聲明，
    依法應予准許。
乙、實體部分：
壹、雙方不爭執之事項：
  一、被告於95年5月11日簽立切結書。
  二、兩造家中生活費用，每月之水電瓦斯費4000餘元、有線電
      視費700 元、家庭飲食開銷1 萬5000元、母親撫養費5000
      元；子女每學期學雜費；每年房屋稅、地價稅、所得稅3
      萬5000元；車輛稅捐1 萬2000元等；均由被告支付。
貳、本件爭點：
  一、被告是否因受脅迫而簽立切結書？
  二、切結書之約定有無被告所指民法第七十四條暴利行為之適
      用？
  三、切結書是否有效？
參、本院之判斷：
  一、原告主張兩造為夫妻，被告於95年5 月11日簽立切結書，
      載明：願立即將被告名下房屋一間過戶予原告，及將每個
      月薪資所得及獎金、將來退休終身俸交予原告，供打點家
      裡一切開銷，作為悔意和補償之事實，業據原告提出切結
      書1 紙為憑，並為被告所不爭執，堪認該切結書之形式上
      真正。
  二、切結書之真意及效力：
    (一)按解釋意思表示應探求當事人之真意，不得拘泥於所用之
      辭句，民法第九十八條定有明文。解釋意思表示端在探求
      表意人為意思表示之目的性及法律行為之和諧性，解釋契
      約尤須斟酌交易上之習慣及經濟目的，依誠信原則而為之
      。關於法律行為之解釋方法，應以當事人所欲達到之目的
      、習慣、任意法規及誠信原則為標準，合理解釋之，其中
      應將目的列為最先，習慣次之，任意法規又次之，誠信原
      則始終介於其間以修正或補足之（最高法院88年度台上字
      第1671號判決參照）。
    (二)查依原告陳述：被告原每月將薪資所得及所有獎金交付原
      告，由原告打理家庭一切開銷，嗣因被告外遇而不再將所
      得收入交付原告處理，被告外遇為原告查知後，被告同意
      將系爭房地移轉登記予原告，並同意再將薪資、獎金等所
      得交付原告，供打理家庭一切開銷，而於95年5 月11日簽
      立切結書；及被告陳述「以前薪水都是交給原告，要用錢
      再跟原告拿，從去年5 月開始，我們夫妻失和，我就沒有
      把錢交給原告，但是我還是有支付家用。」、「房子的事
      情是我們夫妻當時，我賺的錢負責家庭開銷、原告賺的錢
      繳付房子的款項，而不是房子是原告所賺的。」等情，足
      見兩造於感情失和前，被告係將全部所得收入交由原告處
      理家庭開銷、管理家庭財務，而登記為被告名義所有之系
      爭房地，係兩造婚姻關係存續中所取得之財產，應可認定
      。再參原告陳稱「被告之收入不足家庭之開銷」等詞，則
      被告於切結書所載將所有薪資、獎金交予原告供打點家裡
      一切開銷，顯非作為被告外遇補償之用。是切結書載：「
      …願…立即將本人甲○○名下房屋一間過戶給妻子乙○○
      ，及每個月薪資所得、將來退休終身俸及任何獎金，交與
      妻子乙○○，供打點家裡一切開銷，作為悔意和補償。…
      」之真意，所謂補償，應係指將被告名下所有之系爭房地
      過戶予原告而言；就被告交付薪資、獎金所得收入部分，
      則係要求被告回復以往將薪資所得收入交原告管理財務之
      約定，以表悔意。
    (三)次按，因私法上法律行為而成立之法律關係，非以民法（
      實質民法）有明文規定者為限，苟法律行為之內容，並不
      違反公序良俗或強行規定，即應賦予法律上之效力。本件
      被告簽立切結書，允諾將系爭房地移轉登記予原告，作為
      補償之用，並無違反公序良俗或強行規定，自應有其效力
      。至被告同意將每月薪資所得、獎金收入等財產交付原告
      處理，供打點家庭一切開銷部分：
      1.按委託人將財產權移轉或為其他處分，使受託人依信託
        本旨，為受益人之利益或為特定之目的，管理或處分信
        託財產之關係，即所謂信託，信託法第一條定有明文。
        查薪資所得為個人工作努力之成果，個人擁有薪資收入
        之財產權，縱夫妻間就日常家務互有代理權，亦不得剝
        奪對方之財產權。是就財產之移轉管理、處分，非夫妻
        間日常家務所得代理。本件被告於切結書同意將其薪資
        所得及獎金等全部收入交付原告，供打理家庭之一切開
        銷，乃係將其薪資收入之財產權移轉予原告，使原告管
        理、處分其財產，委託原告就家庭財務為管理，其真意
        可認係就被告薪資所得收入之財產為信託之約定。就一
        般家庭而言，家庭財務之管理，由夫妻自行約定，將一
        方之財產全部交由他方管理並委託處理家務之支出，其
        契約內容尚無違反公序良俗或強行規定，應賦予法律上
        之效力。
      2.惟信託關係係因委託人信賴受託人代其行使權利而成立
        ，應認委託人有隨時終止信託契約之權利，為信託法第
        六十三條所明定。本件被告於切結書允諾將薪資所得及
        獎金等全部收入交予原告處理，性質上係屬信託之約定
        ，已如前述。則依信託法第六十三條規定，被告自得隨
        時終止上開交付薪資所得財產予原告處理之契約約定。
        且家庭財務之管理，原由夫妻自行約定，將一方之財產
        全部委由他方管理以處理家務之支出，嗣委託之一方欲
        自行處理財產之支出，得隨時為契約之終止，自屬法理
        之所當然。本件被告抗辯因受脅迫或因急迫而簽立切結
        書雖無足採（如後述），惟被告撤銷切結書之意思表示
        ，就系爭房地移轉登記為原告所有部分，固無理由，然
        就允諾交付每月薪資所得、獎金予原告處理部分，應認
        有終止契約之真意，則切結書之上開約定，即因被告終
        止之意思表示而失其效力。
    (四)被告雖抗辯因原告至被告上班地點找被告，揚言要向被告
      之主管爆料，因受脅迫始簽立切結書云云，惟為原告所否
      認，被告復不能舉證證明原告確有脅迫行為，被告抗辯因
      受脅迫始簽立切結書自無可採。另被告抗辯依原告要求簽
      立切結書之行為，係乘他人之急迫、輕率或無經驗使為財
      產之給付約定，依當時情形顯失公平，依民法第七十四條
      規定，撤銷上開法律行為或減輕給付一節，查被告為年已
      48歲之成年人，有戶籍謄本在卷可參，且被告任職政府機
      關，顯非輕率或無經驗之人，縱原告多次到被告上班地點
      找被告洽談切結書之事由，依該情況亦難認係屬急迫情況
      ，被告抗辯簽立切結書係乘其急迫使為財產給付之約定，
      委難採取，自無民法第七十四條之適用。
    (五)綜上所述，原告依據切結書契約之法律關係，請求被告將
      系爭房地移轉登記予原告所有為有理由，應予准許。至原
      告請求被告按月交付所有薪資、獎金部分，業經被告終止
      契約，此部分之請求則不予准許，應予駁回。
三、假執行部分：查請求辦理移轉登記係命被告為一定之意思表
    示，被告不為此表示時，原無由強制其為之，而以判決確定
    視為被告為意思表示，故不得宣告假執行。本件原告就請求
    移轉登記勝訴部分陳明願供擔保，聲請宣告假執行，為無理
    由；至原告敗訴部分，其假執行之聲請失所附麗；故本件假
    執行之聲請均應予駁回。
四、本件事證已經明確，雙方其餘主張或陳述，於本件判決結果
    並無影響，不再一一論述。
五、本件原告之訴，為一部有理由，一部無理由，依民事訴訟法
    第七十九條，判決如主文。
中    華    民    國    95    年    12    月    7     日
                  民事第二庭  法  官  蔡寶樺
以上正本係照原本作成。
如對本判決上訴，須於判決送達後20日內向本院提出上訴狀
中    華    民    國    95    年    12    月    7     日
                              書記官  李家


司法院資訊處製作；財團法人民間司法改革基金會備份。
